【裁判字號】    99,醫上,14
【裁判日期】    991231
【裁判案由】    侵權行為損害賠償
【裁判全文】
臺灣高等法院臺中分院民事判決          99年度醫上字第14號
上  訴  人  邱倉信
訴訟代理人  盧宜秉
被上訴人    蔡國陽
被上訴人    財團法人彰化基督教醫院
法定代理人  郭守仁
前列二人共同
訴訟代理人  羅豐胤律師
前列二人共同
訴訟代理人  林正雄律師
上列當事人間侵權行為損害賠償事件，上訴人對於中華民國99年
9月30日台灣彰化地方法院96年度醫字第5號第一審判決提起上訴
，本院於99年12月21日言詞辯論終結，判決如下：
    主  文
上訴駁回。
第二審訴訟費用由上訴人負擔。
    事實及理由
壹、程序方面：
一、被上訴人財團法人彰化基督教醫院（下稱彰化基督教醫院）
    法定代理人原為魏志濤，嗣於原審訴訟繫屬期間變更為郭守
    仁，變更後之法定代理人郭守仁業於民國（下同）98年10月
    29日具狀聲明承受訴訟，應予准許。
二、復按准予訴訟救助，於訴訟終結前，有暫免裁判費及其他應
    預納訴訟費用之效力，民事訴訟法第110條第1項第1款定有
    明文。本件原告業經原審96年度救字第26號裁定准予訴訟救
    助，故暫免繳納裁判費。又上訴人於上訴狀之稱謂欄雖僅載
    明「被上訴人蔡國陽」（另「林立鵬」並非原審判決之對象
    ，與蔡國陽間亦無須合一確定之關係，上訴人誤載為被上訴
    人，已據其撤回對林立鵬之上訴，故林立鵬與本案無關），
    而未列彰化基督教醫院，但在同一之民事聲明上訴狀內已敘
    明；「不服原審96年醫字第5號民事判決，特於法定期間提
    起上訴」，可見上訴人就原審駁回其對彰化基督教醫院之請
    求部分亦一併聲明不服，則原審關於彰化基督教醫院之判決
    部分，自亦為其上訴聲明請求審判之對象，而不能單依其於
    當事人稱謂欄漏未記明彰化基督教醫院，即謂其未就原審該
    部分之判決聲明不服，參以上訴人於本院99年12月16日準備
    程序亦陳明：其上訴對象包括彰化基督教醫院在內（本院卷
    第25頁反面），故應認彰化基督教醫院仍為其上訴效力所及
    ，核先敘明。
貳、實體方面
一、上訴人主張：
  (一)緣上訴人於94年間因車禍受有上下顎骨骨折、牙齒脫落及顏
    面撕裂傷等傷害，於94年10月31日至同年11月14日間在被上
    訴人彰基醫院就診，並於94年11月7日由被上訴人蔡國陽醫
    師為上訴人進行手術，惟因被上訴人蔡國陽醫師手術失當，
    造成上訴人顏面部分肌肉與神經受損，下唇無法往上密合、
    會不自主下垂，口水會自行溢出，關於此部分，上訴人不僅
    受有醫療費用新台幣（下同）30,151元之損害，更因顏面損
    傷、旁人均以異樣眼光相待，而受到強烈之精神折磨，身心
    均受重大之創傷，爰請求精神上之損害賠償196萬9,849元。
  (二)按因故意或過失，不法侵害他人之權利者，負損害賠償責任
    。又受僱人因執行職務，不法侵害他人之權者，由僱用人與
    行為人連帶負損害賠償責任。此民法第184條第1項前段、第
    188條第1項前段分別定有明文。本件被上訴人蔡國陽醫師因
    手術失當造成被上訴人顏面殘障，自應依法賠償上訴人因此
    所受之損害，而被上訴人彰化基督教醫院身為僱用人，自應
    依法負連帶損害賠償責任。爰提起本件訴訟並聲明求為：(1)
    被上訴人等應連帶給付上訴人200萬元，及自起訴狀繕本送
    達之翌日起至清償日止，按年息百分之五計算之利息。(2)訴
    訟費用由被上訴人負擔。(3)上訴人願供擔保請准宣告假執行
    。
  (三)於本院補充陳述：伊當時係蔡國陽與另一名醫師林立鵬共同
    開刀的，當時他們說伊是車禍時就已經傷成這樣，但病歷調
    出來證明並非這樣，且伊嘴巴無撕裂傷，行政院衛生署鑑定
    不可採，毀一個人的容怎會沒有過失。上訴人係因醫師從嘴
    唇開刀造成顏面傷殘，造成上訴人找工作被歧視，直至整型
    以後情況才改善。被上訴人蔡國陽應有醫療疏失，被上訴人
    彰化基督教醫院應與之同負連帶損害賠償責任。
二、被上訴人等之抗辯：
  (一)緣上訴人於94年10月30日深夜因車禍，經彰化縣消防局於31
    日凌晨送至被上訴人彰化基督教醫院急救：
  1.上訴人於94年10月30日深夜於彰化縣彰化市○○路發生車禍
    ，彰化縣消防局接獲出勤通知（23時57分），趕至現場緊急
    救護，依據「彰化縣消防局緊急救護記錄表」於上訴人臉部
    圖示，標示「L/W」可知，上訴人當時臉部即受有撕裂傷（L
    /W：Laceration Wound）等，且全身各處受有其他嚴重傷害
    ，昏迷指數（GCS）為4分，當時上訴人狀況為「昏迷無知覺
    」。
  2.於94年10月31日凌晨上訴人經彰化縣消防局救護車緊急送至
    被告彰化基督教醫院急救時，依據送院時之酒精濃度測試高
    達289.32mg/dL（換算呼氣酒精濃度為1.4mg/L；即每公升1.
    4毫克。超過法定公共危險罪每公升0.55毫克之標準甚多）
    ，詳如急診檢驗黏貼單所載（Laboratory Records）。
  3.上訴人之傷勢當時診斷為(1)顏面骨多重開放性骨折、(2)下唇
    及顏面多處撕裂傷、(3)左大腿撕裂傷、(4)頭部外傷；經急診
    室給予氣管插管呼吸器輔助治療、緊急處理顏面及左大腿撕
    裂傷後，即入住被上訴人彰化基督教醫院加護病房觀察。
  4.94年11月2日上訴人因顏面骨骨折，會診口腔顎面外科，並
    於97年11月5日進行手術開刀前之病情討論與解釋，同月7日
    接受被上訴人醫師之上下顎骨固定手術、顏面撕裂傷及表皮
    缺損處置，傷口癒合良好，於同月14日出院。
  (二)被上訴人蔡國陽醫師之醫療行為並無過失，其醫療行為未使
    上訴人顏面肌肉與神經受損，上訴人起訴書謂以：「…醫師
    手術失當，造成上訴人顏面部分肌肉及神經受損」云云，並
    非實在，蓋查：
  1.上訴人主張顏面肌肉受損，係因車禍所造成：
  (1)上訴人之顏面部份，因嚴重車禍之撞擊，於94年10月31日凌
    晨送至被上訴人彰基醫院時，即有嚴重之受傷，此由急診時
    所拍攝之照片即清晰可知，且當時急診護理紀錄（EMERGENC
    Y NURS ES RECORD）亦載有「…右眉處撕裂傷，上、下唇不
    規則撕裂傷、下巴撕裂傷…。」等，即足證之。
  (2)另觀第三人彰化縣消防局之救護記錄表，亦有詳載顏面撕裂
    傷（L/W：Laceration Wound）之情形，更客觀呈現車禍當
    時上訴人之顏面已經受傷之事實。
  (3)復且，行政院衛生署醫事審議委員會第0000000號鑑定書（9
    9年8月13日衛署醫字第0990209736號函）也鑑定：「本案病
    人並無顏面神經受損，其顏面傷殘（非顏面神經受損），為
    車禍時所造成。」是上訴人顏面之傷害，乃係車禍所致，非
    醫療行為所致自明。
  2.上訴人主張顏面神經受損，與事實不符：
  (1)依據上訴人所附身心障礙手冊，上訴人障礙類別為「顏面損
    傷」、障礙等級「輕度」，並無顏面神經受損情形。
  (2)況且，行政院衛生署醫事審議委員會第0000000號鑑定書（9
    9年8月13日衛署醫字第0990209736號函）亦鑑定：「病人手
    術後雖留有顏面不規則疤痕及下唇無法上提等情形。但無法
    顯示有顏面神經受損之跡象。臨床上「顏面神經」受損之表
    現為眼睛無法閉合、法令紋消失、嘴角用力無法密合（包括
    上下唇）及面部靜止或運動時不對稱等。本件於卷證內看不
    出病人有上開症狀，故判斷應無顏面神經受損。」。
  (3)退萬步而言之，本件於手術前病情討論時，被上訴人即已詳
    細說明手術可能之併發症與後遺症，包括「…傷口感染、癒
    合不良或組織壞死…；上顎、下巴感覺異常、咀嚼困難、咬
    合異常、牙周發炎、張口困難」等，是如確有此併發症或後
    遺症，業經詳細之知情同意程序之說明。
  (4)綜上以言，上訴人並未有何顏面神經傷害，且若有因手術所
    致者（假設語氣），亦係手術之併發症或後遺症，並業經於
    術前詳為解釋說明。
  (三)上訴人之「顏面傷殘」（非顏面神經受損），亦與被上訴人
    醫師之醫療行為並無相當因果關係：
    經查，上訴人雖指摘被上訴人醫師有「手術失當」等情，然
    未指涉被上訴人醫師有何不當及其不當之處，且行政院衛生
    署醫事審議委員會第0000000號鑑定書（99年8月13日衛署醫
    字第0990209736號函）亦鑑定認定：「本案病人並無顏面神
    經受損，其顏面傷殘（非顏面神經受損），為車禍時所造成
    。蔡醫師之醫療行為，並無不當或疏誤。」是以，本件顯係
    車禍造成原告顏面傷殘（非顏面神經受損），被上訴人醫師
    並無過失，且其傷殘與被上訴人醫師之醫療行為無相當因果
    關係存在。
  (四)再者，按人體之呼氣酒精濃度達每公升0.25毫克時，將有輕
    度協調功能降低之症狀，呼氣酒精濃度達每公升0.5毫克時
    ，則有反應較慢、感覺降低及影響駕駛之情形，至於酒精濃
    度達每公升0.75毫克以上時，則會有思考、個性行為改變之
    酒精中毒症狀，超過每公升1.0毫克時，則有步態不穩、噁
    心嘔吐、精神混惑不清晰之情形，上訴人因車禍送院時酒精
    濃度之檢驗結果，每公升達1.4毫克，遠超過前開標準許多
    ，已達刑法第185之3不能安全駕駛動力交通工具之公共危險
    程度，又上訴人之傷害，乃係顏面傷殘（非顏面神經受損）
    ，為其酒後駕車發生車禍時所造成，當非可歸責於被上訴人
    醫師甚明。
  (五)綜上以言，被上訴人蔡國陽醫師實無過失，本件被上訴人蔡
    國陽醫師，既無過失，上訴人之顏面傷殘（非顏面神經受損
    ）乃係車禍所造成，與被上訴人之醫療行為無涉，被上訴人
    彰基醫院自無須依據民法第188條規定與被上訴人蔡國陽醫
    師負連帶賠償責任。並聲明：(1)上訴人之訴駁回。(2)訴訟費
    用由上訴人負擔。(3)如受不利之判決，被上訴人願供擔保，
    請准宣告免為假執行。
三、原審因之斟酌兩造攻擊防禦方法，認上訴人無法舉證被上訴
    人蔡國陽有何醫療疏失及不當之處，其主張被上訴人蔡國陽
    應負損害賠償責任，被上訴人彰化基督教醫院基於僱用人之
    地位應負連帶損害賠償責任均無理由，應予駁回，上訴人不
    服原審判決之結果，提起上訴並聲明求為(一)原判決廢棄。(二)
    被上訴人應連帶賠償上訴人200萬元及自起訴狀繕本送達翌
    日起至清償日止按年息百分之五計算之利息。(三)第一、二審
    訴訟費用由被上訴人連帶負擔。(四)並願供擔保請准宣告假執
    行。被上訴人二人之答辯聲明均為：(一)駁回上訴。(二)第二審
    訴訟費用由上訴人負擔。(三)如受不利判決願供擔保，請准宣
    告免為假執行。
四、兩造爭執之事項：被上訴人蔡國陽實施醫療行為中，是否有
    未盡注意義務之處，致造成上訴人顏面神經受損？上訴人請
    求被上訴人彰化基督教醫院應負連帶損害賠償責任是否有理
    由？
五、本院之判斷：
  (一)按當事人主張有利於己之事實者，就其事實有舉證之責任。
    民事訴訟法第277條前段定有明文。又侵權行為所發生之損
    害賠償請求權，以有故意或過失不法侵害他人權利為其成立
    要件，若其行為並無故意或過失，即無賠償之可言。最高法
    院54年度台上字第1523號判例揭示甚明。
  (二)上訴人主張：因被上訴人手術失當，造成上訴人顏面部分肌
    肉與神經受損，下唇無法往上密合、會不自主下垂，口水會
    自行溢出，已據其提出彰化基督教醫院診斷書、中華民國身
    心障礙手冊為證，但為被上訴人所否認，並以前詞置辯，是
    上訴人主張就其主張之前揭事實，依法即負有舉證證明之責
    任。
  (三)經查，本件上訴人係於酒後駕車發生車禍，於彰化縣消防局
    緊急送醫時已呈昏迷無知覺之狀態，其顏面即受有撕裂傷（
    L/W：laceration wound），且上訴人之顏面，因車禍之撞
    擊已嚴重受損，於凌晨送往彰化基督教醫院急救時，其右眉
    處有撕裂傷、上、下唇不規則撕裂傷、下巴亦有撕裂傷，此
    業據被上訴人提出彰化縣消防局救護紀錄、急診照片、彰化
    基督教醫院急診護理紀錄為憑（見原審卷第33-36頁），可
    見上訴人於車禍後，其顏面即有傷殘之情形。再查，上訴人
    於車禍後因顏面骨多重骨折，為病情需要，遂由被上訴人蔡
    國陽為其實施上下顎骨固定手術，於手術前被上訴人蔡國陽
    復已明確告知上訴人：可能發生之併發症及後遺症如下：喉
    嚨發炎疼痛、傷口感染、癒合不良或組織壞死、骨髓炎或骨
    壞死、因併發症或手術效果不如預期，必要時需再度手術，
    另後遺症包括咀嚼困難、咬合異常、張口困難等，此亦有被
    上訴人提出業經上訴人簽名之「顏面骨手術前病情討論紀錄
    」為證，而本件醫療糾紛經原審依上訴人聲請以「被上訴人
    蔡國陽對原告實施手術後，是否遺存顏面神經受損？」、「
    上訴人之顏面神經受損傷害是否係被上訴人蔡國陽實施醫療
    行為中有疏失或不當之行為所造成？」等事由，送請行政院
    衛生署醫事審議委員會（下稱醫審會）鑑定，亦據該委員會
    函覆鑑定結果係：「…九、案情概要：上訴人於94年10月31
    日因車禍受傷入院時診斷為：1.顏面骨多重開放性骨折、2.
    下唇及顏面多處撕裂傷，包括右眼周邊有8公分及左下顎骨
    處有10公分傷口，裂傷處與顏面神經解剖位置距離甚遠、3.
    左大腿撕裂傷及4.頭部外傷。經急診處給予氣管插管呼吸器
    輔助治療、緊急處理顏面及大腿外傷後，住進該院加護病房
    觀察。由於上訴人有顏面骨骨折，遂由口腔顎面外科蔡國陽
    醫師於11月7日施行上下顎骨固定術、顏面撕裂傷清創、縫
    合及表皮缺損處理術，於11月14日出院。十、鑑定意見：(一)
    按卷證資料，病人手術後雖留有顏面不規則疤痕及下唇無法
    上提等情形。但無法顯示有顏面神經受損之跡象。臨床上「
    顏面神經」受損之表現為眼睛無法閉合、法令紋消失、嘴角
    用力無法密合（包括上下唇）及面部靜止或運動時不對稱等
    。本件於卷證中看不出病人有上開症狀，故判斷應無顏面神
    經受損。(二)本案病人並無顏面神經受損，其顏面傷殘（非顏
    面神經受損），為車禍時所造成。蔡醫師之醫療行為，並無
    不當或疏失之處。」，有該會以99年8月13日衛署醫字第099
    0209736號函文暨編號0000000號鑑定書附卷供考。是依上開
    醫審會鑑定結果，堪認上訴人並無顏面神經受損之情形，至
    其顏面傷殘則係因車禍外力所致，與被上訴人蔡國陽之醫療
    行為二者間並無因果關係。
  (四)再查，上訴人於被上訴人蔡國陽為其實施上、下顎骨手術前
    意識已清醒，而於前開「顏面骨手術前病情討論紀錄」上簽
    名，當已知悉每一項手術均存有一定之風險，且有後遺症及
    併發症產生之可能，更因無法全盤掌握個別之差異性，故有
    可能發生手術結果不如預期，而須再為手術之情形。本件上
    訴人係因顏面骨多處骨折，經醫師評估認有為上訴人實施上
    、下顎固定手術及氣管切開術之必要，故由牙醫師即被上訴
    人蔡國陽為其進行固定之手術，依前開「病情討論紀錄」顏
    面圖所示：上訴人上、下顎之顏面亦確有骨折之情形，而由
    何處進行手術，涉及醫師專業之判斷與技術經驗，除非有具
    體事證足證其手術之實施及進行有違一般醫學常情與合理之
    範圍，否則自不能單依上訴人於手術後所可能發生之後遺症
    或併發症，反過來推論被上訴人蔡國陽過失責任之有無，上
    訴人僅以被上訴人蔡國陽係從嘴唇處開刀，即謂其手術為不
    當，核屬其個人意見之詞，尚難遽採。上訴人復無其他積極
    證據證明上訴人有何顏面神經受損之事實，被上訴人蔡國陽
    有其所主張侵權行為之事實，按舉證責任分配之法則，上訴
    人上開主張，自難信為真實。至上訴人所提之殘障手冊，固
    載有上訴人顏面損傷字樣，然此僅能證明上訴人於手術後有
    此後遺症，不能因此作為蔡國陽執行醫療業務有何過失或不
    當之依據，附此敘明。
  (五)又民法第188條第1項前段所定僱用人連帶賠償責任之成立，
    係以受僱人在執行職務中不法侵害他人之權利為前提要件，
    本件被上訴人蔡國陽對上訴人因車禍受傷後所施作之醫療手
    術行為既無證據足以證明其當時有時有何醫療不當或疏失之
    處，上訴人本於侵權行為主張：被上訴人蔡國陽執行醫療行
    為手術失當，造成其顏面殘障應負過失侵權行為責任，尚難
    採信，已如前述，則上訴人依侵權行為之法律關係請求被上
    訴人蔡國陽之雇主即被上訴人彰基醫院應負連帶損害賠償責
    任亦難准許。
  (六)從而，上訴人依侵權行為之法律關係請求被上訴人二人等連
    帶賠償系爭醫療費用及精神上之損害合計200萬元，及自起
    訴狀繕本送達之翌日起至清償日止，按年息百分之五計算之
    利息，於法尚屬無據，原審因之駁回上訴人於原審之請求及
    假假執行之聲請，核其認事用法並無不合，本件上訴為無理
    由，應予駁回。
六、本件事證已臻明確，兩造其餘攻擊防禦及證據方法，經核與
    勝負之判斷不生影響，無逐一論列之必要，附此敘明。
據上論結：本件上訴為無理由，依民事訴訟法第四百四十九條第
一項、第七十八條判決如主文。
中    華    民    國    99    年    12    月    31    日
                民事第二庭    審判長法  官  邱森樟
                                    法  官  翁芳靜
                                    法  官  謝說容
以上正本係照原本作成。
如對本判決上訴，須於收受判決送達後20日內向本院提出上訴書
狀，其未表明上訴理由者，應於提出上訴後20日內向本院提出上
訴理由書（須按他造人數附具繕本）。
上訴時應提出委任律師為訴訟代理人之委任狀。具有民事訴訟法
第466條之1第1項但書或第2項之情形為訴訟代理人者，另應附具
律師及格證書及釋明委任人與受任人有該條項所定關係之釋明文
書影本。如委任律師提起上訴者，應一併繳納上訴審裁判費。
                                    書記官  胡美娟
中    華    民    國   100    年    1     月    3     日
                                                      Ｖ

司法院資訊處製作；財團法人民間司法改革基金會備份。
